最高法院民事判決　　　　　　九十六年度台上字第一一三八號
上　訴　人　華僑商業銀行股份有限公司
法定代理人　壬 ○ ○
訴訟代理人　謝 文 欽律師
　　　　　　蔡 朝 安律師
　　　　　　吳 上 晃律師
被 上訴 人　甲 ○ ○
　　　　　　乙 ○ ○
　　　　　　丙 ○ ○
　　　　　　丁○○○
　　　　　　戊 ○ ○
　　　　　　己 ○ ○
　　　　　　庚 ○ ○
　　　　　　辛 ○ ○
共　　　同
訴訟代理人　黃 炳 飛律師
上列當事人間分配表異議之訴事件，上訴人對於中華民國九十四
年十月四日台灣高等法院第二審判決（九十四年度重上字第二一
一號），提起上訴，本院判決如下：
    主  文
原判決廢棄，發回台灣高等法院。
    理  由
本件上訴人法定代理人已變更為壬○○，有股份有限公司變更登
記表附卷可稽，其新任法定代理人具狀聲明承受訴訟，核無不合
，先行敘明。
次查上訴人主張：伊為台灣士林地方法院九十一年度執字第一八
二號債務人日元建設股份有限公司（下稱日元公司）清償債務強
制執行事件（下稱系爭執行事件）參與分配之債權人，被上訴人
甲○○、乙○○、丙○○及被上訴人丁○○○、戊○○、己○○
、庚○○、辛○○等五人（下稱丁○○○等五人）之被繼承人蔡
明利（第一審被告蔡明利於原審審理中死亡，已由丁○○○等五
人承受訴訟）以其對於日元公司分別有債權新台幣（下同）一千
三百萬元、一億五千二百九十萬元、四千六百二十四萬五千元、
七百五十萬元，並已取得支付命令確定證明之執行名義為由，聲
明參與分配，系爭執行事件於民國九十二年三月二十八日及九十
三年七月二日製作之分配表，即將被上訴人上開債權列入分配。
惟被上訴人上開債權係與日元公司通謀虛設之債權，被上訴人自
日元公司取得之支票係以無對價或不相當之對價所取得，伊已於
分配期日前向執行法院聲明異議，被上訴人反對更正分配表，異
議未終結等情，爰依強制執行法第四十一條第一項規定，提起分
配表異議之訴，求為將系爭執行事件九十二年三月二十八日與九
十三年七月二日製作之分配表有關甲○○、乙○○、丙○○及蔡
明利應分配之金額均剔除，減為零元，其剔除之金額應改由上訴
人及其他債權人分配之判決。
被上訴人則以：日元公司於八十八年十二月間向甲○○借款，甲
○○簽發支票三紙金額分別為一百五十萬元、一百九十四萬元及
一百五十萬元交付日元公司提示兌現，日元公司乃交付五百萬元
支票以為清償憑據。日元公司另於八十四年間為興建西園路工地
，陸續向甲○○借款合計二千零四十七萬元，至八十八年四月間
結算，除已陸續清償一千二百萬元外，尚餘八百萬元債務未清償
，八百萬元支票確有債權存在。乙○○、丙○○、蔡明利所分別
持有之日元公司支票十五紙、八紙、一紙，確為日元公司所簽發
，蔡明利係於八十九年一月五日分別匯款五十萬元及七百萬元給
日元公司，日元公司乃交付該紙支票。又日元公司於八十六年初
向乙○○、丙○○借款購得系爭土地，日元公司並提供系爭土地
給乙○○、丙○○設定抵押權等語，資為抗辯。
原審維持第一審所為上訴人敗訴之判決，駁回其上訴，無非以：
被上訴人參與分配之債權，業據其提出兩造對其真正不爭執之票
據為證，並經證人劉柏良（即日元公司法定代理人，原名劉政照
）到庭證稱：「被上訴人與日元公司有借貸關係，沒有股東關係
」、「我在八十六年六月接到工程，要一筆資金，向乙○○借二
千五百萬元，丙○○借二千五百萬元，蔡明利借五百萬元，甲○
○借八百萬元，作為公司運轉資金。八十九年十二月又接了一個
案子，需要資金，再向乙○○借四千八百萬元，甲○○借五百萬
元，蔡明利借七百五十萬元，因為我公司的上手借貸沒有成功，
上手沒有給我工程款，我就沒有辦法還錢」、「八十六年約定二
年清償，因為八十八年工程無法完成，再延一年半，後來完全沒
有還，八十九年有接一個很大的工程，利潤很高，所以向被上訴
人說明，又向他們借款，後來也沒有還錢。八十六年及八十九年
的借款一毛錢也沒有還」、「借款開的票到期再換票，都沒有兌
現」、「甲○○的部分是八十四年借的，有還款，尚有餘額八百
萬元，八十六年、八十七年、八十八年繼續使用，八十九年再借
五百萬元」等語，足見被上訴人早在日元公司支票拒絕往來之前
即陸續與該公司有資金調借往來情形。而商場上開立遠期支票極
為平常，不能以被上訴人所取得之支票其發票日在日元公司被票
據交換所列為拒絕往來戶之後，即認其雙方為通謀虛偽意思表示
。此外，上訴人又未舉證證明被上訴人與日元公司間有如何之通
謀虛偽意思表示之情形，上訴人主張被上訴人參與分配之債權為
通謀虛偽成立之債權，不足採信。又日元公司係直接簽發系爭支
票交付被上訴人，雙方為直接授受支票之人，其間並無介入所謂
之「前手」，自無票據法第十四條第二項規定之適用，且上訴人
未就被上訴人取得系爭票據係無對價或以不相當之對價，為任何
舉證，其依票據法第十四條第二項規定所為主張，亦不足採。上
訴人主張之訴訟標的法律關係為民法第八十七條第一項通謀虛偽
意思表示及票據法第十四條第二項之無對價或以不相當對價取得
票據者不得享有優於前手之權利，依其主張之訴訟標的法律關係
，應由上訴人負舉證之責。上訴人主張被上訴人應舉證證明其與
日元公司間有借款債權存在，亦非可採。系爭執行事件之分配表
並無不當，上訴人請求該執行事件之分配表有關被上訴人應分配
之金額均應剔除，減為零元，其剔除數額改由上訴人及其他參與
分配債權人分配，為無理由，不應准許等詞，為其判斷之基礎。
按分配表異議之訴之訴訟標的為對分配表之異議權，本件上訴人
係依強制執行法第四十一條第一項規定提起分配表異議之訴（一
審卷(一)第十頁），其訴訟標的自屬上訴人對分配表之異議權。至
上訴人主張被上訴人參與分配之債權為虛設債權，被上訴人無對
價或以不相當之對價自日元公司取得系爭支票云云，僅為其所主
張分配表應予變更之理由，屬上訴人攻擊方法之一種，並非本件
分配表異議之訴之訴訟標的。原審竟認上訴人所主張之訴訟標的
為民法第八十七條第一項通謀虛偽意思表示及票據法第十四條第
二項之無對價或以不相當之對價取得票據者不得享有優於其前手
之權利，其見解已有可議。又被上訴人抗辯其係借款予日元公司
而取得系爭支票，惟上訴人既否認有此項借款，並主張被上訴人
係無對價或以不相當之對價取得系爭支票，被上訴人自應就其所
主張借貸關係之積極事實負舉證之責，乃原審認應由上訴人負舉
證之責，亦與舉證責任分配之原則有違。次查證人劉柏良上開就
被上訴人借貸予日元公司之金額所陳述之證言，與被上訴人參與
分配之債權金額，顯有差異，原審採信其證言而為不利於上訴人
之認定，亦有未當。上訴論旨，執以指摘原判決不當，求予廢棄
，非無理由。
據上論結，本件上訴為有理由。依民事訴訟法第四百七十七條第
一項、第四百七十八條第二項，判決如主文。
中　　華　　民　　國　九十六　年　　五　　月   十八   日
                      最高法院民事第三庭
                          審判長法官  吳　正　一
                                法官  劉　福　聲
                                法官  黃　義　豐
                                法官  簡　清　忠
                                法官  陳　碧　玉
      本件正本證明與原本無異
                                      書  記  官
中　　華　　民　　國　九十六　年　　五　　月  三十一  日
                                                H
